【裁判字號】    97,易,957
【裁判日期】    980304
【裁判案由】    業務侵占
【裁判全文】
臺灣高雄地方法院刑事判決               97年度易字第957號
公  訴  人  臺灣高雄地方法院檢察署檢察官
被      告  丁○○
上列被告因業務侵占等案件，經檢察官聲請簡易判決處刑（97年
度調偵字第422號），本院依通常程序審理，判決如下：
    主  文
丁○○犯業務侵占罪，處有期徒刑捌月，減為有期徒刑肆月；又
犯業務侵占罪，處有期徒刑捌月，減為有期徒刑肆月；又犯業務
侵占罪，處有期徒刑柒月。應執行有期徒刑壹年貳月。
其他被訴部分無罪。
    事  實
一、丁○○係位於高雄市○○區○○路87號巾王有限公司（下稱
    巾王公司）之司機，負責送貨及代收貨款等業務，為從事業
    務之人。其明知向客戶所收取的貨款，為業務上所持有之物
    ，應於取得後立即繳回巾王公司負責人甲○○或繳交會計入
    帳，竟基於意圖為自己不法所有之侵占犯意，利用其職務上
    之機會，分別於附表所示之時間，將如同表所示收取之貨款
    ，變易持有為所有意思予以侵占入己，嗣於民國96年4 月28
    日因與甲○○發生爭執便無故離職而不知去向。
二、案經甲○○訴請台灣高雄地方法院檢察署檢察官偵查起訴。
    理  由
壹、證據能力
    被告丁○○對檢察官所舉本判決有罪部分所列之書面及言詞
    供述證據，於準備程序均對證據能力表示無意見，本院審酌
    該等書面、言詞證據作成時之情況，認為適當，依刑事訴訟
    法第159 條之5 第1 項、第2 項之規定，本判決所列之書面
    、言詞供述證據，均有證據能力。
貳、有罪部分：
一、認定犯罪事實所憑之證據及理由：
  (一)訊據被告丁○○固坦承有收取如附表所示之金額未繳回公司
    ，惟矢口否認有何業務侵占犯行，辯稱伊都是經甲○○同意
    才取用，這些款項係伊與甲○○間的借貸關係，況且事後也
    與甲○○結算過云云。
  (二)告訴人甲○○開設之巾王公司係從事建材五金及家具買賣，
    甲○○並自95年10月起雇用被告擔任公司司機，負責送貨及
    收取貨款等業務。而被告有於附表所示之時間，收取同表所
    示金額未繳回公司，嗣後並於96年4 月28日與甲○○發生爭
    執後即無故離職等事實，業據被告坦承在卷（見本院易字卷
    第80頁），核與證人即巾王公司負責人甲○○、巾王公司會
    計戊○○證述相符，此外，並有登載「安泰保養場」、「許
    太太」、「趙先生」之估價單3 紙及安泰輪胎有限公司、趙
    柏琮、許東銘所開立之證明書3 紙附卷可考（分別見本院易
    字卷第37頁～第46頁、第83頁～第85頁；偵二卷第28頁～第
    29 頁 、第31頁），上開事實，首堪認定。
  (三)又業務侵佔罪係既成犯，被告於變更持有之意思為所有之意
    思時，其犯罪即屬既遂，不因事後補回或有補回之意而有不
    同（最高法院83年台上字第5334號判決意旨可資參照）。經
    查：
    1.據證人甲○○於本院審理中證稱，公司每日會作帳，業務
      人員貨款收取後，應即繳回公司等語，與證人戊○○證稱
      ，被告收到貨款後就應該要繳回公司... 我的工作內容係
      將巾王公司每日的收支作成會計報表，但我們是家具店，
      不一定每日收到現金，如果有收到，一定會作成報表給甲○○等語互核一致（見本院易字卷第38頁、第42頁、第44
      頁～第45頁），堪認依巾王公司內部營運常規，業務當日
      如有收取貨款之情形，應於當日繳回公司以供會計作帳查
      核，是被告依規定應於收取貨款當日將貨款繳回公司一情
      ，應可認定。被告雖辯稱因在店內沒看到甲○○，才無法
      將當日收取之貨款繳回云云，惟衡酌巾王公司另聘任戊○○擔任專責會計人員長駐公司，被告如未遇甲○○，則當
      可將貨款轉交會計戊○○收執，是被告前揭辯詞，無非事
      後卸責之詞，礙難採憑。據此，被告於收取如附表所示貨
      款後非但未於當日繳還公司，反將貨款供己花用，核其行
      為自符合易持有為所有之侵占罪客觀要件。
    2.被告雖另辯稱係取得告訴人甲○○同意始取用貨款云云，
      惟為告訴人甲○○所否認，且被告亦供承，與告訴人甲○○間的協議只有伊與甲○○知悉，並未寫協議書（見本院
      易字卷第81頁），衡酌被告侵占貨款之金額總計7 萬2000
      元，數額非小，對於小本經營之告訴人而言，亦不失為一
      財務的負擔，如告訴人果有同意被告先行取用貨款，豈有
      未以協議書載明彼此權利義務關係，僅輕率以口頭承諾之
      理？況被告於收取貨款後即擅自侵吞花用，亦未先告知告
      訴人已收貨款之事實，此參以證人甲○○證稱，伊事後向
      業主查詢，才知道被告有收款卻未告知之情形等語即明（
      見偵二卷第35頁；本院易字卷第38頁～第39頁），被告在
      未告知告訴人甲○○已收取何項貨款之情形下，便將貨款
      挪用，此勢將造成告訴人在沖抵帳目上應收帳款的困擾，
      且亦使告訴人在不知情之狀況下向客戶重複催繳貨款而有
      害商譽，益徵被告前揭所辯，顯與一般商業常情有悖，殊
      不足採。是被告未經告訴人同意，將業務上所收取之貨款
      侵吞花用，其主觀上有為自己不法所有之侵占犯意，至為
      明確，堪以認定。
 (四)另被告事後雖與告訴人結算侵占之貨款，並協議按月賠償，
   業據證人甲○○、戊○○證述無訛（見偵二卷第35頁；本院
   易字卷第40頁），惟揆諸前開說明，被告在依公司業務常規
   應將收取貨款繳回公司之日，未繳回公司並擅行花用，其業
   務侵占犯行即行成立，不因被告事後與告訴人另達成補償協
   議而有不同。綜上，本件被告如附表所示之業務侵占犯行，
   事證俱明，應予依法論科。
二、論罪科刑：
  (一)核被告丁○○所為，係犯刑法第336 條第2 項之業務侵占罪
    。被告所犯附表所示3 次業務侵占犯行，犯意個別，行為互
    殊，應分論併罰。本院審酌被告因一己貪念，竟利用職務上
    之機會，一再將所收取之家具貨款挪為私用，金額總計7 萬
    2000元，損害告訴人甲○○之財產權益情節非輕，且犯後未
    積極與告訴人達成和解，彌補告訴人所受損害，反飾詞圖卸
    等一切情狀，分別量處如主文所示之刑。
  (二)又被告所犯如附表編號1 、2 所示業務侵占犯行，犯罪時間
    均在96年4 月24日以前，符合中華民國九十六年罪犯減刑條
    例第2 條第1 項第3 款之要件，爰依法減輕宣告刑2 分之1
    ，並與附表編號3部分犯行合併定應執行之刑，以資儆懲。
參、無罪部分：
一、公訴意旨略以：被告丁○○另於96年3 月至4 月間某日，將
    自綽號「大社財哥」客戶收取之現金9500元，變易持有為所
    有之意思予以侵占入己，因認被告丁○○另犯刑法第336 條
    第2 項業務侵占罪。
二、按犯罪事實應依證據認定之，無證據不得認定犯罪事實；不
    能證明被告犯罪者，應諭知無罪之判決，刑事訴訟法第154
    條第2 項、第301 條第1 項分別定有明文。又按檢察官代表
    國家提起公訴，依檢察一體原則，到庭實行公訴之檢察官如
    發現起訴書認事用法有明顯錯誤，固得本於自己確信之法律
    見解，於論告時變更起訴之法條，或另為其他適當之主張。
    然刑事訴訟之審判，係採彈劾主義，亦即不告不理原則，法
    院對於被告之行為，應受審判之對象（範圍），乃指起訴書
    （或自訴狀）所記載之被告「犯罪事實」而言。而起訴係一
    種訴訟上之請求，犯罪已經起訴，產生訴訟繫屬及訴訟關係
    ，法院即有審判之權利及義務。是以若起訴書犯罪事實欄內
    ，對此項行為已予以記載，即為法院應予審判之對象；倘事
    實已經起訴而未予審判，自有刑事訴訟法第379 條第12款規
    定已受請求之事項未予判決之違背法令。至於訴經提起後，
    檢察官於第一審辯論終結前，發見有應不起訴或以不起訴為
    適當之情形者，固得依刑事訴訟法第269 條規定，提出撤回
    書敘述理由以撤回起訴；然非依該規定撤回起訴者，法院仍
    應依法審判，不得僅就公訴檢察官論告時所陳述或主張之事
    實為裁判，而置原起訴事實於不顧，最高法院95年台上字第
    4671號判決意旨可資參照。
三、公訴意旨認被告丁○○另涉侵占其因業務關係所持有「大社
    財哥」貨款9500元之業務侵占罪嫌，無非係以證人甲○○之
    證述及註記「大社財哥寶號」之估價單1 張為其論據。
  (一)惟告訴人甲○○於本院審理中指稱，被告未繳回公司的貨款
    9500元，是向「楠梓財哥」收取的貨款，不是「大社財哥」
    （見本院易字卷第54頁背面），據本院依被告提供之年籍資
    料傳喚籍設高雄市楠梓區之證人乙○○到庭作證，證人乙○○稱，有向巾王公司購買衣櫥與小矮櫃，被告送貨至伊住處
    將貨品排好後，伊就將9500元交予被告等語（見本院易字卷
    第67頁背面～第68頁），可見確有被告向「楠梓財哥」（即
    乙○○）收取9500元貨款之事實，告訴人稱伊偵訊中指訴被
    告侵吞之貨款係向「楠梓財哥」收取之貨款，而非聲請簡易
    判決處刑書所載「大社財哥」之貨款，應可採信。此參以證
    人戊○○證稱：「（審判長問：《提示偵二卷第30頁》這張
    估價單是誰的？）這不是乙○○的估價單，乙○○買的衣櫃
    及床頭櫃是賣9500元，錢剛好跟卷附估價單價錢相同，可能
    是告訴人拿錯了」（見本院易字卷第69頁）等語益明。從而
    ，告訴人甲○○指訴被告業務侵占犯行，既不及於聲請簡易
    判決處刑書附表編號三所示之款項，此外，復查無積極證據
    足資證明被告有侵占向「大社財哥」收取9500元貨款之犯行
    ，揆諸前開法律規定及判例意旨，即應諭知被告此部分無罪
    之判決。
  (二)另公訴檢察官雖於論告時請求更正聲請簡易判決處刑書附表
    編號3 「客戶名稱」為「楠梓財哥」（見本院易字卷第81頁
    ），惟本院審酌被告向「大社財哥」與「楠梓財哥」所收取
    兩筆貨款除金額相同外，收取對象、時間、地點均互異，為
    不同犯罪事實，此顯非聲請簡易判決處刑事實之誤載，本於
    我國刑事訴訟審判採取彈劾主義及考量被告防禦權之保障，
    應認被告侵占業務上持有乙○○貨款9500元部分事實未據檢
    察官提起公訴，基於不告不理原則，本院自不得就該部分事
    實加以審判，併予指明。
據上論斷，應依刑事訴訟法第299 條第1 項前段、第301 條第1
項、第452 條，刑法第336 條第2 項、第51條第5 款，刑法施行
法第1 條之1 ，中華民國九十六年罪犯減刑條例第2 條第1 項第
3款 、第7 條，判決如主文。
本案經檢察官丙○○到庭執行職務。
中    華    民    國    98    年    3    月    4    日
            刑事第十一庭    審判長法  官   蔡廣昇
                                  法  官   黃繼瑜
                                  法  官   王  琁
上正本證明與原本無異
如不服本判決應於收受本判決後10日內向本院提出上訴書狀，其
未敘述上訴理由者，並得於提起上訴後10日內向本院補提理由書
狀（均須按他造當事人之人數附繕本）「切勿逕送上級法院」。
中    華    民    國    98    年    3     月    4     日
                                  書記官   黃國忠
附錄本判決論罪科刑法條：
中華民國刑法第336條
（公務公益侵占罪、業務侵占罪）
對於公務上或因公益所持有之物，犯前條第 1 項之罪者，處 1
年以上 7 年以下有期徒刑，得併科 5 千元以下罰金。
對於業務上所持有之物，犯前條第 1 項之罪者，處 6 月以上
5 年以下有期徒刑，得併科 3 千元以下罰金。
前二項之未遂犯罰之。
附表：
┌──────────────────────────┐
│丁○○侵占金額一覽表                                │
├──┬─────┬─────┬────┬──────┤
│編號│貨品項目/ │ 侵占時間 │侵占金額│  備    註  │
│    │客戶名稱  │          │        │            │
├──┼─────┼─────┼────┼──────┤
│ 1. │胡桃床頭等│96年3月間 │ 5萬元  │聲請簡易判決│
│    │/趙柏琮   │某日      │        │處刑意旨原載│
│    │          │          │        │侵占金額6 萬│
│    │          │          │        │元，業經公訴│
│    │          │          │        │檢察官當庭更│
│    │          │          │        │正（見本院易│
│    │          │          │        │字卷第81頁）│
├──┼─────┼─────┼────┼──────┤
│ 2. │書桌等/ 許│96年4 月19│  2萬元 │無          │
│    │東銘      │日        │        │            │
├──┼─────┼─────┼────┼──────┤
│ 3. │折合躺椅/ │96年4 月28│ 2000元 │無          │
│    │安泰輪胎有│日        │        │            │
│    │限公司    │          │        │            │
├──┴─────┴─────┴────┴──────┤
│                             合計侵占金額  7萬2000元│
│                                                    │
└──────────────────────────┘


司法院資訊處製作；財團法人民間司法改革基金會備份。
